---
title: "EDA"
author: "Gemma Bargalló Solé"
date: "2026-04-20"
output:
  html_document:
    code_folding: hide
    toc: true
    toc_float:
      position: left
    toc_depth: 5   
  word_document: default
  pdf_document: default
---

```{r packages import, warning=FALSE, message=FALSE}
library(tidyverse)
library(nanoparquet)
library(here)
library(scales)
library(naniar) 
library(skimr) 
library(patchwork)
```

# 1. Data Import

```{r}
# Final dataset import
wfc <- read_parquet(here("Data", "wfc_consolidated_landcover.parquet"))

# Variable changes
wfc <- wfc %>%
  mutate(
    causa = as.factor(causa),
    provincia = as.factor(provincia),
    land_cover_id = as.factor(land_cover_id),
    month_detected = factor(month_detected, levels = c("gen", "feb", "mar", "abr", "mai", "jun", 
                                                       "jul", "ago", "set", "oct", "nov", "des"))
  )

glimpse(wfc)
```

# 2. Data cleaning
## 2.1 Missing Data Analysis

```{r}
### 2.1. Overall Missingness
# Missings totals al dataframe
res_missing <- miss_var_summary(wfc)
print(res_missing)

### 2.2. Visualizing Missing Patterns
gg_miss_var(wfc) + 
  labs(title = "Missing Values by Variable")

vis_miss(wfc, warn_large_data = FALSE) +
  theme(axis.text.x = element_text(angle = 90))
```


- **Meteorology (48.5%)**: This is consistent with the historical nature of the data. Nearly half of the dataset lacks temperature records, likely due to the limited number of active weather stations during the earlier years of the study period.

- **Months (22.5%)**: This is a coding error. There are 3,246 wildfire records where the month is labeled as NA. This is likely because certain months (such as January) did not match the predefined factor levels during the transformation process.

- **Precipitation and altitude (14.2%)**: These 2,041 missing values are likely due to the technical specifications of certain Meteocat stations, which may only record temperature variables and not precipitation, or vice versa.


### 2.1.1. Month_detected

```{r}
wfc <- wfc %>%
  mutate(month_detected = month(date_detected, label = TRUE, abbr = TRUE))

wfc <- wfc %>%
  mutate(
    month_detected = month(date_detected, 
                           label = TRUE, 
                           abbr = TRUE, 
                           locale = "en_US.UTF-8")
  )

levels(wfc$month_detected)
sum(is.na(wfc$month_detected))

```

### 2.1.2 TX, TN and Termal amplitude

FER ELS CODIS DE BAIX AMB LES VARIABLES tx, tn i termal amplitude.

```{r}
# Missing patterns by Municipality

missing_by_county <- wfc %>%
  group_by(county_clean) %>%
  summarise(
    total_fires = n(),
    n_miss_tx = sum(is.na(tx)),
    pct_miss_tx = (n_miss_tx / total_fires) * 100
  ) %>%
  arrange(desc(pct_miss_tx))

missing_by_county
```

```{r}
# Mirem les comarques amb més incendis i el seu % de missings
missing_by_county %>% 
  filter(total_fires > 10) %>% # Filtrem municipis amb un mínim d'incendis per tenir mostra
  head(20)
```

# Fase 1: Imputació per Comarca i Mes

Aquest pas omplirà els buits d'aquells incendis on la comarca sí té estacions, però que per algun motiu puntual (fallada de l'estació aquell dia) no tenien dada.

```{r}
# 2.1.4. Hierarchical Imputation - Stage 1: County & Month Mean
wfc_imputed <- wfc %>%
  group_by(county_clean, month_detected) %>%
  mutate(
    # Omplim TX si és NA amb la mitjana del mateix mes i comarca
    tx = ifelse(is.na(tx), mean(tx, na.rm = TRUE), tx),
    tn = ifelse(is.na(tn), mean(tn, na.rm = TRUE), tn),
    thermal_amplitude = ifelse(is.na(thermal_amplitude), mean(thermal_amplitude, na.rm = TRUE), thermal_amplitude)
  ) %>%
  ungroup()

# Comprovem quants missings queden (encara en quedaran molts a les 22 comarques buides)
sum(is.na(wfc_imputed$tx))
```
```{r}
# Missing patterns by County

missing_by_county <- wfc_imputed %>%
  group_by(county_clean) %>%
  summarise(
    total_fires = n(),
    n_miss_tx = sum(is.na(tx)),
    pct_miss_tx = (n_miss_tx / total_fires) * 100
  ) %>%
  arrange(desc(pct_miss_tx))

missing_by_county
```

# Fase 2: Imputació Espai-Temporal: (KNN)

Per a les 22 comarques "cegues", farem servir l'algoritme KNN (K-Nearest Neighbors). L'algoritme buscarà els $k$ incendis més propers (p. ex. els 5 més propers) basant-se en latitude i longitude i els assignarà la seva mitjana.Utilitzarem la llibreria VIM, que és molt eficient per a això:

```{r}
library(VIM)

# 1. Preparem les dades per a la imputació
wfc_prep <- wfc_imputed %>%
  mutate(
    # Convertim la data a un número (dies) per poder calcular distàncies temporals
    date_numeric = as.numeric(date_detected)
  )

# 2. Apliquem KNN considerant Latitud, Longitud I Data
# kNN automàticament escala les variables per calcular la distància de Gower
wfc_final <- kNN(wfc_prep, 
                 variable = c("tx", "tn", "thermal_amplitude"), 
                 dist_var = c("latitude", "longitude", "date_numeric"), 
                 k = 5, 
                 imp_var = FALSE)

# 3. Netegem la columna auxiliar
wfc_final <- wfc_final %>% select(-date_numeric)

# Comprovació final
sum(is.na(wfc_final$tx))
```


# 3. Descriptive Statistics 

```{r}
### 3.1. Detailed Summary Table
skim(wfc)
```


# 4. Univariate Analysis (Distributions)
## 4.1. Numeric Variables (Outliers check)
```{r packages import, warning=FALSE, message=FALSE}
numeric_vars <- c("superficie_total_forestal", "tx", "tn", "ppt", "altitude_z", "thermal_amplitude")

wfc %>%
  select(all_of(numeric_vars)) %>%
  pivot_longer(everything()) %>%
  ggplot(aes(x = name, y = value)) +
  geom_boxplot(fill = "orange", alpha = 0.7) +
  facet_wrap(~name, scales = "free") +
  theme_minimal() +
  labs(title = "Boxplots of Numeric Variables (Outlier Detection)", x = "", y = "Value")
```

## 4.2. Categorical Variables (Frequency)

```{r}
# Gràfic de barres per a la causa i la província
p1 <- ggplot(wfc, aes(x = fct_infreq(provincia))) +
  geom_bar(fill = "steelblue") +
  labs(title = "Fires by Province", x = "Province")

p2 <- wfc %>% 
  count(causa) %>%
  mutate(causa = fct_reorder(causa, n)) %>%
  ggplot(aes(x = causa, y = n)) +
  geom_col(fill = "firebrick") +
  coord_flip() +
  labs(title = "Fires by Cause", x = "Cause")

p1 / p2 # Gràcies a 'patchwork' posem un sobre l'altre
```

